【裁判字號】    94,保險上,18
【裁判日期】    950524
【裁判案由】    給付保險金
【裁判全文】
臺灣高等法院臺中分院民事判決  94年度保險上字第18號
上  訴  人  甲○○
            丁○○
上列 二 人
訴訟代理人  吳光陸律師
複  代理人  戊○○    住台中市○○○路497號12樓
訴訟代理人  柯開運律師
複  代理人  陳茂蒼律師
被  上訴人  新安東京海上產物保險股份有限公司
法定代理人  己○○    住同上
訴訟代理人  乙○○    住台北市○○○路○段130號8樓
            丙○○    住台中市○○路○段194號3樓
上列當事人間請求給付保險金事件，上訴人對於中華民國94年7
月20日臺灣台中地方法院第一審判決提起上訴，本院於95年5月
10日言詞辯論終結，判決如下：
    主  文
上訴駁回。
第二審訴訟費用由上訴人負擔。
    事實及理由
一、上訴人主張：訴外人張高誌以其所有車號6383-FZ自用小客
    車向被上訴人投保第三人責任險，並附加乘客責任險，保險
    單號碼為17421第92V0000000號，本保險單適用財政部91.07
    .10 台財保第0910750797號函核定之條款。保險期間自民國
    （下同）九十二年七月二十五日中午十二時起至九十三年七
    月二十五日中午十二時止，其中乘客責任險部分，每一個人
    死亡保險金額為新臺幣（下同）一百萬元，依車險新制費率
    規章，凡出險日發生在九十年七月一日以後者，理賠金額依
    原保險金額三倍為給付。伊之子王義鈞向張高誌借用上開汽
    車，於九十三年（原審誤載為九十四年）四月九日晚上十一
    時許，駕駛該車行經國道一號高速公路北上一百九十四公里
    處，因閃避不明車輛致失控擦撞內側護欄，王義鈞遭拋出車
    外，經送醫不治死亡。依第三人責任保險汽車乘客責任附加
    條款(一)：「茲經雙方同意，在被保險人繳付保險費後，本公
    司對被保險人因所有、使用或管理被保險汽車發生意外事故
    ，致乘客死亡、殘廢或受有體傷時，本公司依照本保險單汽
    車第三人責任險有關條款及下列各項規定負賠償之責。前項
    所稱乘客包括駕駛人及乘坐或上下被保險汽車之人。」，而
    伊之子王義鈞既因張高誌同意使用被保險汽車，並於系爭保
    險契約承保範圍內意外死亡，被上訴人即應理賠三百萬元。
    伊二人為王義鈞之法定繼承人，曾發函向被上訴人請求給付
    保險金，被上訴人於九十四年二月二十三日收受，經十五日
    仍未給付，故應自九十四年三月十一日起付遲延責任。被上
    訴人雖以王義鈞酒醉駕車為辯，但查：被上訴人未舉證證明
    王義鈞確有酒醉，其提出之彰化基督教醫院文件縱為實正，
    但此檢驗有偽陽性，不足採信。又王義鈞縱有飲酒，但事故
    發生係因閃避他車，與飲酒無因果關係，亦不可以拒絕理賠
    。保險契約係個別訂立存在，不論保險人是否以附加方式，
    一經受理，即為獨立之保險契約，故被上訴人主張汽車保險
    共同條款第十條第二項之酒精影響吐氣成份超過每公升0.25
    毫克以上，於本件第三人責任保險汽車乘客責任保險附加條
    款亦有適用，實有誤會。蓋：茍如被上訴人主張，則該第十
    條本可適用於此乘客責任險，則乘客責任險附加條款(六)之免
    責條款即屬重複，且該第十條範圍更廣，不僅係受酒類影響
    者，被上訴人可否以其他事免責，即生問題。況本件係附加
    於第三人責任險，而第三人責任保險條款第四條亦有不保事
    項約定，並無酒類影響之約定，在其後另有附加條款二種，
    一為第三人責任險受酒類影響車禍被害人補償附加條款，一
    為本件之乘客責任險條款，前開第二條對酒類影響固有約定
    ，指吐氣含酒精成分超過每公升0.25毫克，而本件附加保險
    則無，足見本件應無共同條款第十條之適用，即無約定酒類
    影響之酒精成分約定等情。上訴聲明求為判決：(一)原判決廢
    棄。(二)被上訴人應給付上訴人各一百五十萬元及自九十四年
    三月十一日起至清償日止，按年息百分之五計算之利息。(三)
    第一、二審訴訟費用被上訴人負擔。(四)願供擔保，請准宣告
    假執行。
二、被上訴人則以：根據彰化基督教醫院之抽血報告，王義鈞血
    液含酒精濃度為66.44mg/dl，超過吐氣酒精濃度每公升0.25
    毫克，依照第三人責任保險汽車乘客附加條款第六款規定，
    伊不負賠償責任。且駕駛人受酒類影響，係指飲酒吐氣所含
    酒精成分超過每公升0.25毫克以上，此乃汽車保險共同條款
    第十條不保事項第二項第三款所規定等語，資為抗辯。並答
    辯聲明求為判決：上訴駁回。
三、本件兩造不爭執事項：
(一)、訴外人張高誌以其所有車號6383-FZ自用小客車向被上訴人
    投保第三人責任險，並附加乘客責任險，保險單號碼為174
    21第92V0000000號，本保險單適用財政部91.07.10台財保第
    0910750797號函核定之條款。保險期間自九十二年七月二十
    五日中午十二時起至九十三年七月二十五日中午十二時止，
    其中乘客責任險部分，每一個人死亡保險金額為一百萬元，
    依車險新制費率規章，凡出險日發生在九十年七月一日以後
    者，理賠金額依原保險金額三倍為給付。
(二)、上訴人之子王義鈞向張高誌借用上開汽車，於九十四年四月
    九日晚上十一時許，駕駛該車行經國道一號高速公路北上一
    百九十四公里處，因車輛擦撞內側護欄，王義鈞遭拋出車外
    ，經送醫不治死亡。
(三)、依財政部91.07.10台財保第0910750797號函核准之第三人責
    任險專用保險單條款參、附加條款中之「第三人責任保險受
    酒類影響車禍受害人補償附加條款」第二條規定，所稱受酒
    類影響係飲酒後吐氣含酒精成分超過每公升0.25毫克。「第
    三人責任保險汽車乘客責任險附加條款」(一)第二項規定，所
    稱乘客包括駕駛人及乘坐或上下被保險汽車之人；附加條款
    (六)規定駕駛人受酒類影響所致其死亡、殘廢或受有體傷者，
    保險人不負賠償責任。
(四)、王義鈞於九十四年四月十日零時許在彰化基督教醫院，經抽
    血檢驗血液酒精濃度為66.44mg/dl，相當吐氣酒精濃度每公
    升0.281毫克。
四、兩造爭執部分：
(一)、王義鈞是否因閃避他車以致失控擦撞內側護欄肇事？
１、上訴人主張，訴外人王義鈞於前揭時地駕駛系爭車輛，因閃
    避不明車輛致失控擦撞內側護欄，王義鈞遭拋出車外，經送
    醫傷重不治，依第三人責任保險汽車乘客責任附加條款，上
    訴人為前開保險契約之受益人，自得依該保險條款請求被上
    訴人給付上訴人各一百五十萬元之保險金等語。查，王義鈞
    於上揭時地駕駛車號6383-FZ自用小客車肇事後，乘坐該車
    之賴怡青於內政部警政署國道公路警察局第三警察隊員林分
    隊警員詢問時陳述：「當時我們行駛中內側車道，當時內側
    車道有一部不詳車號之自小客車從內車道變換中內側車道，
    王義鈞發現安全距離太近了，立即踩煞車，往左邊閃快撞到
    護欄時，又往右閃避時失控打轉，就撞到東西」，「行（車
    之誤）速大約一００公里左右，我有繫（安全帶），王義鈞
    我不清楚（有無繫安全帶）．．」，「．．我沒有受傷，王
    義鈞有受傷，全身受傷頭部嚴重。」等語（見國防部中部地
    方軍事法院檢察署九十三年四月十日中勘字第七號勘驗案件
    卷宗第三十頁背面、第三十一頁）。嗣於偵查中，上訴人甲
    ○○提出證人賴怡青之證明書影本一份，載「我（即證人賴
    怡青）於民國九十三年四月九日晚上十一點五十五分左右，
    搭承（乘之誤）王義鈞所駕駛車號６３８３－ＦＺ自小客車
    ，行逕國道一號一九四公里加二００公尺北上車道，被一部
    不明車輛由後面追撞，我聽到碰一聲，很大聲之後，車子就
    開始旋轉，旋轉了一段路後，車子斜停在外側路肩．．．」
    （見臺灣彰化地方法院檢察署相驗卷第四十八頁）。證人賴
    怡青於原法院審理時則證稱：「（問：陳述九十三年四月九
    日夜間王義鈞開車發生車禍情形？）．．上中山高速公路，
    我有注意到他（指王義鈞，下同）的車速都維持在一００公
    里左右，在出車禍之前我都沒有說話，車子也沒有發生其他
    異狀，我只聽到撞擊聲，感覺到他有踩煞車的聲音，那個瞬
    間車子就失控了，不曉得多久車子才停下來，車子停下來之
    後我就轉到駕駛座沒有看到他的人，後座也沒有看到他的人
    ，我就下車從車子後面的車道去找人，後來我就從車子的前
    方去找，才看到他躺在路肩的車道上，我就趕快跑到車子裡
    面拿手機打電話報警叫救護車．．」，（問：肇事之前有無
    感覺他開的車有任何異狀？）沒有感覺到有特別加速或減速
    的情形，我只感覺到車子有碰撞，忽然車子就失控旋轉。」
    、「（問：肇事之前有無注意車道旁的相鄰車道情形？）車
    子是開在內線車道的隔鄰車道，不是最內線車道，也不是最
    外線的車道，當時車輛的車距都很大，也沒有發現什麼異狀
    。」、「（問：你於93年4月10日在國道公路警察局第三警
    察隊員林分隊警員詢問時所稱『內側車道有一部不詳車號的
    自小客車由內側車道變換到你們的車道，王義鈞發現後踩煞
    車』與你剛才所述王義鈞車速沒有特別快或特別慢及車輛間
    距都很大不同，有何意見？）車禍剛發生我一片混亂，警察
    一直問我，所以我才這樣說。」、「（問：你有無看到一部
    車子忽然變換車道？）是有看到，不過那輛車子的距離與我
    們離很遠，超過安全距離，所以我並沒有感覺到王義鈞有忽
    然將車速變慢的情形。」等語（見原審卷第一００至一０三
    頁）。
２、軍事檢察官陳克勤以證人賴怡青指稱本件車禍乃遭不明車輛
    撞擊所致而移由臺灣彰化地方法院檢察署偵查，該署檢察官
    指示彰化縣警察局針對王義鈞所駕駛車輛是否曾遭其他車輛
    撞擊之情形進行勘察，彰化縣警察局之分析研判為：「一、
    綜合6383-FZ自用小客車與案發現場勘察結果，推測死者開
    車經過案發地點時，疑因車速過快，車輛失控致使車輛一面
    旋轉一面前進，由車輛右後側先行撞擊中央護欄，後因撞擊
    力導致車輛往外側移再導致右前車頭撞擊護欄，此時車輛持
    續旋轉，打轉一百八十度後車輛左後側再撞擊護欄，且自小
    客車再一面滑行，一面旋轉至停車處，該車車體零件並刮擦
    路面，留下一道Ｓ形之刮擦痕；致死者疑因車輛撞擊及車體
    旋轉瞬間離心力由後擋風玻璃飛出，掉落於路肩處。二、經
    勘驗轎車內部，駕駛座安全帶雖有扣上，惟推測死者並未繫
    上安全帶，僅將安全帶置於背後，同車右前座乘客因繫上安
    全帶，故未飛出，該車車窗玻璃僅後擋風玻璃破裂，且駕駛
    座椅頭枕分離，故死者由後擋風玻璃處飛出的可能性甚大。
    三、經勘察該部自小客車撞擊情形，由於遺落部分跡證，且
    該車尾部撞擊毀損情形嚴重，依據現有跡證，尚無具體事證
    可證明自小客車失控原因係遭其他車輛撞擊。．．」，有彰
    化縣警察局彰警刑鑑字93274號現場勘察報告表可憑（見臺
    灣彰化地方法院檢察署九十三年度相字第三一○號相驗卷宗
    第二十頁）。
３、證人即彰化警察局刑警隊鑑識組警員翁照琪於本院證稱：「
    （法官問：本件車禍當時有無到現場查看？）案發當時沒有
    ，我是複勘的時候有到現場去看。（庭呈比對圖，附卷）車
    子的右後發現一個綠色的擦痕，和該部車內的電線經過鑑定
    結果出來是相似的，但是右前也有發現一道綠色的擦痕，大
    概三到六公分左右不等的綠色擦痕，在旁邊也有一條綠色的
    電線，也送去鑑定，結果鑑定出來是不相似的。依照一般經
    驗來看，真正撞擊的話應該會留下車子烤漆的擦痕，但後來
    要再鑑定的時候，這些鑑定所留存的證據都已經不完整，只
    留下今日所提前後比對圖的痕跡。從本件撞擊情形來看，可
    能是在高速撞擊後旋轉，死者伴隨離心力飛出車外，但從車
    前烤漆所留下的痕跡，是否為他車所撞，或原來就已經留下
    的痕跡，沒有辦法確定，所以沒有辦法認定是否他車所撞擊
    。本件本來我們一直懷疑是否有他車從後追撞，但該部車尾
    後的行李箱蓋金屬皮部分（包覆在汽車後面）已經整個都不
    見了，所以沒辦法確認是否為他車所撞擊。」，「．．依現
    有的證據沒辦法推定被他車追撞。本件車子後面是二側內彎
    ，從編號二的照片來看，車尾是內彎進來的，如果是正面撞
    擊的話，應該是不會是凹二側的，如果是側撞的話也有可能
    如照片二的現象。從現有的證據來看，被追撞的可能比較微
    小，但不能完全排除。」等語（見本院卷第四十六、四十七
    頁）。
４、綜上各情，依證人賴怡青第一次警訊之證述、翁照琪之證詞
    及彰化縣警察局之現場勘察報告，本件車禍之發生應是上訴
    人之子王義鈞於高速公路北上行駛上揭路段時，因高速駕駛
    又未繫帶安全帶，未注意車前狀況，為閃避他車而失控致強
    力撞擊兩側護欄後，王義鈞從後擋風玻璃飛出去，頭部撞擊
    地面受傷嚴重，後送醫不治死亡，應可確認。至(一)證人賴怡
    青雖於警訊中稱並不知道王義鈞是否繫安全帶等語，惟彰化
    縣警察局之現場勘察報告之所示，駕駛座之安全帶並未鬆掉
    ，按「駕駛人及前座乘客應繫安全帶」，為道路交通安全規
    則第八十九條第一項第五款所定，又安全帶之使用，通常一
    條從上身過肩斜綁身體及一條由腰部綁住身體，如一受強力
    碰撞時，安全帶即發揮固定作用，即不可能飛離駕駛座，然
    本件車禍之發生，同座之賴怡青因繫好安全帶故未飛出，而
    王義鈞竟於碰撞後即輕易飛出車外，且彰化縣刑事鑑定人員
    勘驗驗肇事狀況時，駕駛座之安全帶並未脫落，在在顯示王
    義鈞確實並未繫安全帶，故證人賴怡青之上開證述，尚不足
    為有利上訴人之證據。(二)證人賴怡青於偵查及原審時改證稱
    王義鈞所駕車子被他車追撞等語，但證人賴怡青為與王義鈞
    同車坐在前座之人，且當時證人賴怡青係清醒，對一切路況
    應知之甚明，倘若係遭他車追撞，如此重大事由，何以於警
    訊中隻字未提，顯違常情，上開鑑定報告及證人翁照琪於本
    院雖證稱不能完全排除可能被撞，但其並證稱從現有的證據
    來看，被追撞的可能比較微小等語，足見本件車禍發生因之
    一，並非因遭他車從後追撞，是證人賴怡青事後於偵查及原
    審之上開證述，應係迴護上訴人之詞，尚不足取。
(二)、王義鈞有無飲酒駕車？（即前述彰化基督教醫院抽血檢驗報
    告是否呈偽陽性反應？）
１、王義鈞於右揭時地駕車肇事受傷後，經救護車送至彰化基督
    教醫院急救，業據證人賴怡青證述明確。而關於王義鈞到院
    時之生命跡象等相關事宜，經財團法人彰化基督教醫院於九
    十四年六月三十日以九十四彰基病歷字第9406114號函說明
    如下：「一、病患王義鈞於民國93年4月10日零時20分由119
    救護車送到本院急診，抵院時呈現意識昏迷，沒有呼吸，血
    壓50/20mmNg，心跳101次/分，立刻予以氣管插管人工呼吸
    ，搶救輸液與輸血治療休克，緊急電腦斷層檢查確定有腹內
    出血，因本院加護病房滿床，故轉至沙鹿童綜合醫院。二、
    急救時並無明顯酒味，抵院後立即打針抽血輸液，故抽血時
    的生命象如上述。抽血檢驗結果為66.44mg/dl，如換算為吐
    氣酒精濃度為0.281mg/l(毫克/公升)。」（見原審卷第九十
    七頁）、於九十四年十月二十日以九十四彰基病歷字第0941
    00118號函說明：「四、王君到院時昏迷指數4分，昏迷、休
    克、血壓50/20mmHg，傷情很嚴重，但尚未死亡」（見本院
    卷第七十七頁）。
２、按當事人主張有利於己之事實，就其事實有舉證之責任，民
    事訴訟法第二百七十七條定有明文。又事實有常態與變態之
    分，其主張常態事實者無庸負舉證責任，反之，主張變態事
    實者，則需就其所主張之事實負舉證責任。上訴人雖以財團
    法人彰化基督教醫院九十三年彰基院字第930152號函關於病
    患黃舜銘先生血液酒精測試結果說明及證人林正修於另案民
    事事件審理時證述「依文獻報告用酵素檢驗法檢驗死後檢體
    會有偽陽性反應，我們醫院（指彰化基督教醫院）是用酵素
    檢驗法檢驗，可能會有偽陽性反應．．」等語，主張彰化基
    督教醫院前述關於王義鈞之抽血檢驗結果有偽陽性反應。但
    查：依本院函詢行政院衛生署有關人體血液酒精濃度之相關
    醫療疑義，經函覆：「二、針對函詢問題敬復如下：(一)以氣
    相層析儀測定全血酒精濃度的結果不受病患意識、血壓、呼
    吸及心跳之影響。但如果以其他的測定方法（如下所述）則
    可能會受到影響，如低血壓時會有乳酸（lact ate）之堆積
    ，導致偽陽性反應。(二)如以其他方法測定全血酒精濃度可能
    產生誤差，以往研究發現，如以酵素呈色法測定酒精濃度，
    會受到乳酸及乳酸去氫酵素（lactate dehydrogenase）干
    擾，因而產生偽陽性反應‧‧‧」，有行政院衛生署九十四
    年十一月十六日衛署醫字第0940061248號函檢附台大醫院九
    十一年十一月十一日校附醫秘字第0940212575號函附卷可稽
    （見本院卷第一百十五頁），但上開二者函示，僅表示可能
    會有偽陽性而已，並未表示即呈偽陽性現象，故上訴人主張
    王義鈞之抽血檢驗結果有偽陽性反應云云，即非可採。至上
    訴人所舉本院九十四年度保險上字第五號給付保險金事件中
    關於病患黃舜銘先生血液酒精測試結果說明，及原法院九十
    三年度保險字第九號給付保險金事件中證人林正修醫師之證
    詞。惟查，該案中所指酒測呈偽陽性現象，乃指人死後抽血
    之情形．有上訴人提出原法院辯論筆錄及本院上開民事判決
    各一份附卷可稽（見原審卷五十七至六十四頁、本院卷一九
    三至二００頁），即該案旨在說明病患死亡後才採取血液檢
    體送檢，容易有偽陽性檢測干擾。且該案彰化基督教醫院之
    檢驗報告之所以疑有偽陽性，並非僅因採取被保險人死後檢
    體所致，而是在稀釋三倍，二度檢驗之過程中，發現檢驗結
    果呈現酒精濃度大於900mg/d之不合理情形，始有受干擾之
    合理懷疑。而本件王義鈞於急救抽血時，雖呈現意識昏迷且
    沒有呼吸，但仍有血壓及心跳，尚未死亡，已如前述。又本
    件王義鈞之車禍發生時間為九十三年四月九日晚上十一時五
    十五分，於送彰化基督教醫院急救時，經醫師囑付抽血時間
    為翌日零時四十五分四十六秒，有彰化基督教醫院函一份在
    卷可稽（見原審卷第四十六至五十一頁，其中四十七頁有明
    載），即抽血距本件車禍發生時間不到一小時，嗣因彰化基
    督教醫院無病床，乃轉至台中縣沙鹿鎮童綜合醫院就診，始
    於同日（即十日）上午五時五十分死亡，並經本院調取童綜
    合醫院有關王義鈞之病歷資料及向國防部中部地方軍事法院
    檢察署調取該檢察署九十三年四月十日中勘字第七號相驗卷
    ，查證屬實，並為兩造所不爭執，復有王義鈞之相驗屍體證
    明書附於上開相驗卷可稽。是此，王義鈞死亡時間距本件車
    禍發生時尚有六時十分之久，距抽血時亦有五時以上，此際
    ，王義鈞並未死亡，且離死亡時間尚甚久，難認其血液已發
    生死後之化學變化而有偽陽性現象。本件王義鈞既非於死亡
    後始擷取血液檢體，自可排除偽陽性檢測干擾因素，故上訴
    人所引上開證人林正修醫師於原法院之證詞及本院九十四年
    度保險上字第五號給付保險金之民事判決，因該案與本件情
    節不同，自難遽採為有利上訴人之證明。
３、再者，彰化基督教醫院函文雖說明王義鈞於急救時並無明顯
    酒味，證人賴怡青亦證稱其於王義鈞肇事前沒看到王義鈞有
    喝酒情形。惟查，王義鈞之抽血檢驗結果既已排除偽陽性反
    應，則該科學檢驗結果所呈現王義鈞血液內含有酒精成份之
    事實，即應認為真正。況前函所稱「無明顯酒味」，僅是醫
    護人員於急救當時就王義鈞身體狀況為外部觀察之體驗而已
    ，相較於抽血檢驗而言，自以抽血檢驗較具科學實證性；另
    證人賴怡青為王義鈞之友人，關於王義鈞飲酒與否之要證事
    實，因涉及王義鈞家屬能否向被上訴人請領保險金，其證詞
    難免有偏頗之虞，故在無其他輔助證據佐憑下，尚難採信。
    從而前述函文說明及賴怡青之證述，即難憑以認定王義鈞未
    飲酒駕車。
(三)、依財政部91.07.10台財保第0910750797號函核准之第三人責
    任險專用保險單條款相關規定，被上訴人可否拒絕理賠？
１、系爭保險單（附於原審卷證物袋內）條款【壹、汽車保險共
    同條款】第十條不保事項第二項第三款規定：「因下列事項
    所致之賠償責任或被保險汽車之毀損滅失，非經本公司書面
    同意加保者，本公司不負賠償責任：三、被保險人或駕駛人
    因受酒類影響駕駛被保險汽車所致者。前述所稱受酒類影響
    係指飲酒吐氣所含酒精成分超過每公升0.25毫克以上者。」
    另【貳、汽車第三人責任保險條款】第四條不保事項第二、
    三款規定：「因下列事項所致之賠償責任，本公司不負賠償
    之責：二、乘坐或上下被保險汽車之人死亡或受有體傷或其
    財物受有損失所致之賠償責任。三、被保險人、使用或管理
    被保險汽車之人、駕駛被保險汽車之人、被保險汽車之人、
    被保險人或駕駛人之同居家屬及其執行職務之受僱人死亡或
    受有體傷所致之賠償責任。」而為因應前述之不保事項，於
    【參、附加條款】分別訂有「第三人責任保險受酒類影響車
    禍受害人補償附加條款」及「第三人責任保險汽車乘客責任
    險附加條款」，供要保人選擇是否購買該附加保險，用以規
    避不保事項所生之風險。本件肇事車輛之所有人張高誌向被
    上訴人投保第三人責任險，並附加乘客責任險，使原本屬第
    三人責任險不保事項之「駕駛人死亡」事故，亦得以該附加
    之乘客責任險請求保險人理賠（第三人責任保險汽車乘客責
    任險附加條款(一))參照）。惟第三人責任保險汽車乘客責任
    險附加條款(六))規定：駕駛人受酒類影響致其死亡、殘廢或
    受有體傷者，本公司不負賠償責任。」，而上開約定意旨應
    在於限制駕駛人因故意或重大過失之不當行為使保險事故發
    生而獲取不當之利益，以及保障保險人僅需於事前經其評估
    並願承受之風險範圍內負擔可能給付保險金之利益。再徵諸
    財政部審查保單示範條款除外責任部分，亦將超過道路交通
    法令標準之酒醉駕車列入除外責任事由，實係認定酒醉駕車
    之高危險行為無異等同於駕駛人之自殺自殘行為，如駕駛人
    飲酒後駕車，其吐氣或血液所含酒精成分高過道路交通法令
    規定標準，應足以推定駕駛人有故意或重大過失將自己置於
    極易致傷或死亡之高危險環境中，若就此情形仍由保險人負
    擔給付保險金之義務，不但易使駕駛人或受益人獲取不當利
    益，且已逾保險人所願承擔之合理風險。是以，揆諸前述保
    險法上對於除外責任之原因發生後，有關於因果關係之判斷
    依據，在解釋被保險人死亡、殘廢或傷害是否直接因「被保
    險人犯罪行為」、「被保險人飲酒後駕（騎）車其吐氣或血
    液所含酒精成份超過道路交通法令規定標準」時，該犯罪行
    為或酒後駕駛行為如係導致被保險人死亡、殘廢或傷害之「
    適當條件」時，即可認符合前開條款中「直接因下列事由致
    成死亡、殘廢或傷害」部分之意旨，而不限縮於該犯罪行為
    或酒後駕駛行為，係導致被保險人死亡、殘廢或傷害「唯一
    因素」範圍內。
２、上開附加條款「受酒類影響」之不保事項，雖未明示其認定
    標準，但參酌系爭保險單條款【壹、汽車保險共同條款】第
    十條不保事項第二項第三款規定受酒類影響係指飲酒吐氣所
    含酒精成分超過每公升0.25毫克以上，及道路交通安全規則
    第一百十四條第二款規定飲用酒類後其吐氣所含酒精濃度超
    過每公升0.25毫克者不得駕車之規範意旨，自亦應以飲酒吐
    氣所含酒精成分超過每公升0.25毫克為其標準。
３、王義鈞之抽血檢驗結果為66.44mg/dl，換算成吐氣酒精濃度
    為0.281mg/l(毫克/公升)，已如前述，此已超過飲酒吐氣所
    含酒精成分每公升0.25毫克之標準。參酌證人賴怡青證述：
    肇事之前沒有感覺到王義鈞開的車有特別加速或減速情形；
    及彰化縣警察局分析研判：「綜合6383 -FZ自用小客車與案
    發現場勘察結果，推測死者開車經過案發地點時，疑因車速
    過快，車輛失控致使車輛一面旋轉一面前進，由車輛右後側
    先行撞擊中央護欄，後因撞擊力導致車輛往外側移再導致右
    前車頭撞擊護欄，此時車輛持續旋轉，打轉一百八十度後車
    輛左後側再撞擊護欄，且自小客車再一面滑行，一面旋轉至
    停車處…」，而飲酒後之生理反應，對駕駛行為會產生全面
    性影響，諸如對速度感判斷較差、對路況應變較為遲頓、易
    生疲勞而無法集中精神等，此與王義鈞駕車速度過快而失控
    肇事均屬相關，倘若王義鈞未於酒後、注意能力下降之狀態
    下而仍為駕駛行為，當能避免本件車禍事故致死結果之發生
    ，是王義鈞飲酒過量後仍為駕駛行為，實亦為本件保險事故
    發生之適當條件，被上訴人抗辯本件事實已符合前開除外條
    款之要件，拒絕給付保險金，洵屬可採。
五、綜上所述，系爭保險契約關於「身故」之保險事故，雖確已
    發生，但該保險事故發生之飲酒原因，係屬系爭保險契約除
    外條款中所約定，保險人得不予給付保險金。本件王義鈞當
    時經檢測其血液酒精濃度竟高達66.44mg/dl，換算成吐氣酒
    精濃度為0.281mg/l，衡諸一般經驗法則，王義鈞於此時已
    有不能安全駕駛之情形，竟仍執意於酒後駕車，致疏未依道
    路安全規則八十九條第一項第五款及第九十四條第一、二項
    規定，未繫帶安全帶及注意車前狀況，並與前車保持安全距
    離，而造成本可避免之不幸結果，實為導致本件保險事故發
    生之適當條件，王義鈞之飲酒與本件車禍之發生，二者間顯
    有直接相當因果關係，自在上開規定除外責任之列。被上訴
    人依上開除外責任相關條款約定不予給付本件身故保險金，
    自屬有據。從而，上訴人以保險契約之受益人地位，請求被
    上訴人給付上訴人保險金各一百五十萬元及自九十四年三月
    十一日起至清償日止，按年息百分之十計算之利息，自不應
    准許。原審為上訴人敗訴之判決，並駁回其假執行之聲請，
    並無不合。上訴意旨指摘原判決不當，求予廢棄改判，為無
    理由，應予駁回。
六、本件事證已臻明確，兩造其餘之攻擊防禦方法及所提之證據
    ，經審酌後認均無礙判決之結果，爰不予一一論述。
七、據上論結，本件上訴為無理由，依民事訴訟法第四百四十九
    條第一項、第八十五條第一項前段、第七十八條，判決如主
    文。
中    華    民    國    95    年    5     月    24    日
                    民事第七庭審判長法  官  袁再興
                                    法  官  吳惠郁
                                    法  官  盧江陽
以上正本係照原本作成。
上訴人得上訴。
如對本判決上訴，須於收受判決送達後20日內向本院提出上訴書
狀，其未表明上訴理由者，應於提出上訴後20日內向本院提出上
訴理由書（須按他造人數附具繕本）。
上訴時應提出委任律師為訴訟代理人之委任狀。具有民事訴訟法
第466條之1第1項但書或第2項之情形為訴訟代理人者，另應附具
律師及格證書及釋明委任人與受任人有該條項所定關係之釋明文
書影本。
                                    書記官  陳玫伶
中    華    民    國    95    年    5     月    25    日
                                                      Ｂ


司法院資訊處製作；財團法人民間司法改革基金會備份。
